【裁判字號】    94,訴,604
【裁判日期】    950125
【裁判案由】    分割共有物
【裁判全文】
臺灣雲林地方法院民事判決               94年度訴字第604號
  原      告  子○
  訴訟代理人  許卓敏律師
  複代理人    邱群傑律師
  被      告  癸○○
              丑○○
              乙○○
              丁○○
              戊○○
  前二人共同
  法定代理人  丙○○
兼前二人共同
訴訟代理人    甲○○
  被      告  己○
              辛○○
              庚○○
兼前三人共同
訴訟代理人    壬○○
上列當事人間請求分割共有物事件，本院於民國95年1 月18日言
詞辯論終結，判決如下：
    主      文
兩造共有坐落雲林縣土庫鎮○○○段二００四地號、地目建、面
積二四三九平方公尺土地，應按如附圖丙案所示方法分割。即：
符號A 部分面積三四七‧九一平方公尺土地分歸被告癸○○、丑
○○依應有部分各二分之一比例保持共有取得，符號B 部分面積
九七‧六八平方公尺土地分歸被告壬○○取得，符號C 部分面積
九七‧六八平方公尺土地分歸被告己○取得，符號D 部分面積九
七‧六八平方公尺土地分歸被告辛○○取得，符號E 部分面積九
七‧六八平方公尺土地分歸被告庚○○取得，符號F 部分面積一
一０‧四三平方公尺土地分歸被告戊○○取得，符號G 部分面積
一一０‧四三平方公尺土地分歸被告丁○○取得，符號H 部分面
積二二０‧八七平方公尺土地分歸被告乙○○取得，符號I 部分
面積二二０‧八七平方公尺土地分歸被告甲○○取得，符號K 部
分面積七三０‧七七平方公尺土地分歸原告子○取得，符號J 部
分面積三０七平方公尺土地為私設巷道，分歸由兩造依原應有部
分比例保持共有取得。
訴訟費用由兩造依原應有部分比例負擔。
    事實及理由
一、被告癸○○、丑○○經合法送達，未於言詞辯論期日到場，
    核無民事訴訟法第386 條各款所列情形，爰依原告聲請，由
    其一造辯論而為判決。
二、原告主張：坐落雲林縣土庫鎮○○○段2004地號、地目建，
    面積2439平方公尺（以下簡稱：系爭土地），為兩造所共有
    ，其應有部分比例，原告為二四三九分之八三六，被告癸○○、丑○○均為二四三九分之一九九，被告壬○○、己○、
    辛○○、庚○○均為九七五六分之四四七，被告戊○○、丁○○均為七三一七分之三七九，被告乙○○、甲○○均為七
    三一七分之七五八。兩造就系爭土地並無不能分割之約定，
    且無使用目的不能分割之情形，因難以協議分割，為此訴請
    裁判分割。又系爭土地上現有之私設道路，並未貫通南北，
    即如附圖乙案符號J 所示，被告多年來均是自該巷道從北邊
    連接大馬路對外進出，而系爭土地南邊所連接者，係狹窄之
    產業道路，被告並無自南邊進出之實益。另原告已自願拆除
    位於如附圖乙案所示符號H 、I 位置之地上建物，分配至最
    南邊之土地，犧牲非小，再者，原告之前欲往北邊進出，屢
    遭被告刁難，是本件茍依被告抗辯將原有巷道往南延伸貫通
    系爭土地，即如附圖丙案所示留設符號J 部分之巷道，則原
    告非但受有需分攤一百多平方公尺土地之損害，更恐日後自
    北邊進出仍遭阻擾，而糾紛不斷，故應以如附圖乙案所示方
    法分割，即依原有巷道長度及多數共有之占有使用現狀，自
    北往南按被告癸○○、丑○○（以上二人為共有）、壬○○
    、己○、辛○○、庚○○、戊○○、丁○○、乙○○、甲○○及原告之位次，採東西向分割，將兩造之土地分割清楚等
    語。
    並聲明：(一)兩造共有坐落雲林縣土庫鎮○○○段2004地號、
    地目建、面積2439平方公尺土地，應按如附圖乙案所示方法
    分割。即：符號A 部分面積353.32平方公尺土地分歸被告癸○○、丑○○共有，符號B 部分面積99.2平方公尺土地分歸
    被告壬○○取得，符號C 部分面積99.2平方公尺土地分歸被
    告己○取得，符號D 部分面積99.2平方公尺土地分歸被告辛○○取得，符號E 部分面積99.2平方公尺土地分歸被告庚○○取得，符號F 部分面積112.14平方公尺土地分歸被告戊○○取得，符號G 部分面積112.14平方公尺土地分歸被告丁○○取得，符號H 部分面積224.3 平方公尺土地分歸被告乙○○取得，符號I 部分面積224.3 平方公尺土地分歸被告甲○○取得，符號K 部分面積836 平方公尺土地分歸原告子○取
    得，符號J 部分面積180 平方公尺土地分歸由兩造依原應有
    部分比例保持共有取得。(二)訴訟費用由被告負擔。
三、被告乙○○、丁○○、戊○○、甲○○、己○、辛○○、庚○○、壬○○均同意分割及分歸土地之位次，惟均以：應以
    如附圖丙案所示方法分割，將留設之道路貫通南北，以便分
    配中間土地之共有人之通行等語，資為抗辯。
    並均聲明：如主文第一項所示。
四、被告癸○○、丑○○均未於準備期日及辯論期日到場，亦未
    提出書狀作何陳述及聲明，惟於調解程序，則分別表示同意
    分割，及伊等二人願維持共有等語。
五、兩造不爭執之事實：
  (一)系爭土地為兩造所共有，其應有部分比例，原告為二四三九
    分之八三六，被告癸○○、丑○○均為二四三九分之一九九
    ，被告壬○○、己○、辛○○、庚○○均為九七五六分之四
    四七，被告戊○○、丁○○均為七三一七分之三七九，被告
    乙○○、甲○○均為七三一七分之七五八。
  (二)兩造就系爭土地並未訂有不分割之期限，且依系爭土地之使
    用目的，除現有之既成巷道外，亦無不能分割情形。
六、得心證之理由：
    本件原告與到場被告爭執之處，在於系爭土地之分割方法，
    應採如附圖所示之乙案或丙案分割？茲分段敘述如下：
  (一)原告請求裁判分割，於法有據：
    按各共有人除因物之使用目的不能分割或契約訂有不分割之
    期限者外，得隨時請求分割共有物。共有物之分割，依共有
    人協議之方法行之。分割之方法，不能協議決定者，法院得
    因任何共有人之聲請，命以原物分配於各共有人。民法第82
    3 條第1 項、第824 條第1 項、第2 項第1 款分別定有明文
    。查，兩造就系爭土地並未訂有不分割之期限，且依系爭土
    地之使用目的，除現有之巷道外，亦無不能分割之情形等節
    ，業據原告提出土地登記謄本在卷可稽，復為被告所不爭執
    。另，兩造就系爭土地亦未能協議分割，此從兩造前於本院
    93年度調字第73號分割共有物一案調解時，提出之分割方法
    互為歧異，致未能達成協議一節，可徵甚明。從而，原告請
    求裁判分割系爭土地，自屬於法有據，應予准許。
  (二)系爭土地應採如主文所示之方法分割：
  1.按分割共有物係以消滅共有關係為目的，故法院於裁判分割
    共有土地時，除因該土地內部分土地之使用目的不能分割（
    如共同使用之道路）或部分共有人明示仍願維持共有關係等
    情形外，應將土地分配與各共有人單獨所有，不得創設新的
    共有關係。再者，裁判分割共有物，應斟酌各共有人之利害
    關係、共有物之性質、利用價值及經濟效用，為適當之分配
    ，以免有害社會經濟。又，裁判分割共有物訴訟，屬形式之
    形成訴訟，其事件之本質為非訟事件，故法院之定共有物分
    割方法，係屬法院之職權事項，並不受當事人意願之拘束。
    最高法院分別著有57年台上字第2117號、69年台上字第1831
    號判例及88年度台上字第600 號判決足資參照。
  2.本院依上開分割共有物之斟酌原則，審酌兩造之意願、土地
    使用利益及經濟效用等情狀，認以如附圖丙案所示之分割方
    法分割，較為妥適，理由如下：
  (1)查，系爭土地除西側土地內自如附圖乙案所示符號I 之位置
    往北寬2.7 公尺之既成巷道，及南側臨接產業道路適於通行
    外，其餘部分則均未臨路。又，系爭土地自北往南，分別有
    被告癸○○、丑○○、壬○○、己○、辛○○、庚○○、戊○○、丁○○、乙○○、甲○○及原告等之建物坐落其上等
    情，業據受命法官前於民國94年2 月18日至現場勘驗屬實，
    製有勘驗筆錄，並有現場照片在卷可參，復為兩造所不爭執
    。是原告主張系爭土地內之既成巷道並未貫通南北，及土地
    上有兩造之建物等節，堪信為真實。
  (2)本院衡酌上開分割共有物之原則，尊重兩造對分配位置之意
    願，並兼顧各共有人之使用現狀利益，儘量減少共有人拆除
    建物之損害。另，考量系爭土地分割後之利用效益，在上開
    既成巷道路寬僅2.7 公尺（參見附圖丙案所示），且僅往北
    單向出口，以及被告癸○○、丑○○表示對分得土地願保持
    共有等之情形下，為便於系爭土地分割後之使用，及分配系
    爭土地中間位置共有人日後車輛之進出，認為將上開既成道
    路往南延伸貫通系爭土地，留設為兩造共同使用之道路，再
    按兩造所同意之分割位置，採東西向方式橫向分割，亦即按
    如附圖丙案所示，將符號A 部分面積347.91平方公尺土地分
    歸被告癸○○、丑○○依應有部分各二分之一比例保持共有
    取得，符號B 部分面積97.68 平方公尺土地分歸被告壬○○
    取得，符號C 部分面積97.68 平方公尺土地分歸被告己○取
    得，符號D 部分面積97.68 平方公尺土地分歸被告辛○○取
    得，符號E 部分面積97.68 平方公尺土地分歸被告庚○○取
    得，符號F 部分面積110.43平方公尺土地分歸被告戊○○取
    得，符號G 部分面積110.43平方公尺土地分歸被告丁○○取
    得，符號H 部分面積220.87平方公尺土地分歸被告乙○○取
    得，符號I 部分面積220.87平方公尺土地分歸被告甲○○取
    得，符號K 部分面積730.77平方公尺土地分歸原告子○取得
    ，又符號J 部分面積307 平方公尺土地，因係留設為通行之
    道路，使用目的上有不能分割之性質，故乃分歸由兩造依原
    應有部分比例保持共有取得，俾分配如附圖丙案所示符號B
    至I 之被告，於日後減少因巷道路寬狹窄，如僅有單向出口
    ，將有會車不便之苦，並不利於消防車輛之進出。此參諸建
    築技術規則建築設計施工編第3-1 條第1 項規定：「私設通
    路為單向出口，且長度過35公尺者，應設置汽車迴車道。」
    亦即在單向出口之私設通路，其長度超過35公尺，即應有迴
    車道之設置，其目的即在便於車輛之會車進出。而系爭土地
    原有之既成巷道長度約有66公尺（按：係本院以比例尺估算
    所得，下同），該土地南北全長更達116 公尺左右，按此情
    形，在無迴車道設置之下，如又僅有單向出口，顯不利於分
    配中間位置土地之被告之通行，是原告主張被告無往南通行
    之實益一節，並無足採。
  (3)原告雖另主張其願拆除建物分配最南邊土地，已受有損害，
    如再分攤貫通土地之巷道面積，且往北通行又遭刁難，權利
    受損更大云云。惟查，原告受分配之如附圖丙案所示符號K
    部分之土地，南側臨接產業道路，並可往北沿留設之巷道對
    外通行，其交通之便利自優於被告，是原告固須分攤105.23
    平方公尺之巷道土地，然按諸常理，其土地之價值應高於被
    告，並可因此獲得相當之填補。又，關於建物之拆除部分，
    觀諸如附圖丙案所示，事實上除被告癸○○、丑○○外，其
    餘被告於分割後，亦均有部分建物須拆除，並非僅有原告受
    有須拆除建物之損害而已。至於原告主張沿巷道對外通行遭
    被告阻擾一節，為到場被告所否認，且原告復未能舉證以實
    其說，自難信為真實。何況，於系爭土地分割後，原告就該
    巷道為共有人，被告並無權利足以阻止原告之通行。
  (4)另按民事訴訟法第422 條固規定：「調解程序中，法官所為
    之勸導及當事人所為之陳述或讓步，於調解不成立後之本案
    訴訟，不得採為裁判之基礎。」惟當事人於調解時之陳述，
    或為陳述具體事實之經過，或為承認或否認他造所主張之事
    實，於無涉條件之讓步時，要無不得據為裁判之理由（參見
    吳明軒著『中國民事訴訟法（中冊）』89年9 月修訂5 版第
    1145頁）。查，被告癸○○、丑○○固未於本件訴訟時到庭
    或提出書狀表示伊等二人願維持共有，惟伊等二人曾於本院
    調解時分別表示願保持共有（見本院調解卷第51頁、第67頁
    反面），因該陳述係伊等對於共有物處分權利之行使，無涉
    分割條件之讓步，故本院自應尊重伊等之意願，採為本件裁
    判之基礎，併此敘明。
  (三)綜上所述，本院斟酌上開分割原則、系爭土地共有人之意願
    、使用狀況及系爭土地之通行條件等一切情狀，認以如附圖
    丙案所示方法分割，最為適當，爰判決如主文所示。
七、末按民事訴訟法第80條之1 規定：「因共有物分割、經界或
    其他性質上類似之事件涉訟，由敗訴當事人負擔訴訟費用顯
    失公平者，法院得酌量情形，命勝訴之當事人負擔其一部。
    」本件原告主張之方案，雖未為本院採納，應屬敗訴，然因
    分割共有物之訴訟，事涉各共有人之利益，如由敗訴之原告
    負擔全部訴訟費用，亦有失公平，是勝訴之被告亦應負擔一
    部分之訴訟費用，故此，應由兩造按原應有部分比例負擔之
    ，併予敘明。
八、訴訟費用負擔之依據：民事訴訟法第78條、第80條之1。
中    華    民    國    95    年    1     月    25    日
                      民事第二庭
                          審判長法  官  陳宏卿
                                法  官  陳秋如
                                法  官  陳銘壎
以上正本係照原本作成。
如對本判決上訴，須於判決送達後20日內向本院提出上訴狀，並
附繕本。
中    華    民    國    95    年    1     月    25    日
                                書記官  沈瑞芳


司法院資訊處製作；財團法人民間司法改革基金會備份。
